【裁判字號】    99,簡上,22
【裁判日期】    990602
【裁判案由】    確認通行權
【裁判全文】
臺灣屏東地方法院民事判決              99年度簡上字第22號
上  訴  人  丙○○○
            乙○○
被 上訴 人  弘光環保有限公司
法定代理人  甲○○
訴訟代理人  陳清朗律師
上列當事人間請求確認通行權事件，上訴人對於中華民國99年1
月12日本院屏東簡易庭98年度屏簡字第395 號第一審判決提起上
訴，本院於民國99年5 月19日言詞辯論終結，判決如下：
    主  文
上訴駁回。
第二審訴訟費用由上訴人負擔。
    事  實  及  理  由
一、被上訴人起訴主張：坐落屏東縣長治鄉○○○段1006、1007
    地號2 筆土地為訴外人吳金妹所有，提供被上訴人興建廠房
    使用收益。上開土地為一般農業區原住民保留地，依據屏東
    縣政府93年7 月29日屏府地用字第0930142454號函核准變更
    編定，限依其興辦事業計劃作為應回收廢棄物回收設施使用
    ，及依據屏東縣政府98年3 月20日屏府環廢字第0980001092
    號函，變更為應回收廢棄物回收處理業設施使用土地，限依
    其興辦事業計畫使用。而被上訴人為依公司法規定向主管機
    關申請設立許可之公司，營業項目包括「廢棄物資源回收業
    」之項目，且經核准設立工廠，即被上訴人係合法使用1006
    、1007地號2 筆土地。被上訴人所使用1006、1007地號2 筆
    土地係經既有道路（同段1110地號之國有土地）通行，始能
    到達公路（華錦街）。嗣於民國94年間，上訴人乙○○表示
    「既有道路」部分係屬於同段1167地號土地（上訴人丙○○○為1167地號土地所有權人，惟實際管理使用人為上訴人乙○○），佔「既有道路」路面寬度約2 公尺餘（經原審實測
    後為如附圖所示暫編地號1167(2)部分面積77平方公尺土地，
    下稱系爭土地），要求被上訴人通行「既有道路」須付補償
    費用，及被上訴人或客戶之卡車通行而損及其檳榔樹時，須
    另外賠償，被上訴人之法定代理人甲○○即與上訴人乙○○
    於94年5 月31日簽訂協議書，以補償上訴人乙○○檳榔農作
    損失之方式，由上訴人乙○○同意系爭土地供被上訴人載運
    物品等行車出入通行使用，多年來原均相安無事。詎上訴人
    丙○○○竟許上訴人乙○○於98年6 月14日將「既有道路」
    內之系爭土地以鐵絲網圈圍，致「既有道路」路面寬度僅剩
    約1 公尺供機車通行，並於「既有道路」與華錦街之轉角處
    堆放大石頭，致被上訴人運貨車輛無法通行。依據最高法院
    79年度第2 次民事庭會議(二)決議，民法第787 條規定土地所
    有權人鄰地通行權，於其他土地利用權人相互間（包括承租
    人、使用借貸人在內），亦應援用「相類似案件，應為相同
    之處理」之法理，以類推適用，故被上訴人雖非1006、1007
    地號土地之所有權人，但係為該2 筆土地之使用權人，而得
    請求上訴人容忍被上訴人通行系爭土地等語。並聲明：上訴
    人應將系爭土地留作通路，容忍被上訴人通行使用，不得有
    任何妨害被上訴人通行之行為。
二、上訴人則以：自前揭1007地號土地最南端往東南方平行延伸
    ，有一寬4 公尺之碎石子路可聯絡至公路，得為被上訴人之
    通行方案。退步言，被上訴人所主張之通行方案，使用系爭
    土地，但相鄰之同段1110地號土地，實為交通用地，應優先
    作為通行之用，然就附圖觀之，1110地號土地未完全作為道
    路之用，被上訴人卻強行通行上訴人之私人土地，致上訴人
    受有嚴重損害，應優先通行1110地號土地之全部範圍後，如
    非不得已，尚須通行他人土地，始通行他人土地，如此方為
    適法，亦避免權利濫用。準此，被上訴人主張依現況通行，
    顯為權利濫用。又現況路寬3.4 公尺太寬，被上訴人之車輛
    最寬處僅為2.6 公尺，3 公尺即已足供通行。被上訴人如必
    需通行系爭土地，亦應給予上訴人使用土地之補償金；前揭
    協議書是補償檳榔樹損失，並非道路通行費等語資為抗辯。
    並聲明：駁回被上訴人第一審之訴。
三、原審為被上訴人勝訴之判決併宣告假執行。上訴人不服提起
    上訴，上訴聲明：(一)廢棄原判決；(二)駁回被上訴人在第一審
    之訴。被上訴人則於本院聲明：駁回上訴人之上訴。
四、兩造不爭執之事實：
    (一)被上訴人所合法興建廠房使用坐落屏東縣長治鄉○○○段
      1006、1007地號土地為袋地，對周圍地享有通行權。
    (二)被上訴人慣用之聯外道路，占用系爭土地即同段1167地號
      如附圖所示暫編地號1167(2)部分面積77平方公尺土地。
    (三)同段1167地號土地登記所有權人為上訴人丙○○○，實際
      管理使用人為上訴人乙○○。
    (四)上訴人乙○○與被上訴人之法定代理人甲○○，曾於94年
      5 月31日簽立協議書，因道路通行導致上訴人乙○○栽植
      檳榔樹收成短收損失，已陸續依約給付補償金35,000元與
      上訴人乙○○。
    (五)被上訴人慣用之聯外道路，即原判決所採之通行方案，並
      未充分利用國有之同段1110地號交通用地，上開聯外道路
      東南側邊界有第三人占用部分1110地號土地種植芒果樹，
      且有鐵絲網圍籬。
五、得心證之理由：
    本件兩造所爭執之處，應在於：究係原判決所採之通行方案
    較適當？抑或上訴人所主張之通行方案較適當？茲分別說明
    如下：
    (一)按土地因與公路無適宜之聯絡，致不能為通常使用時，有
      通行權人應於通行必要之範圍內，擇其周圍地損害最少之
      處所及方法為之，民法第787 條第2 項前段定有明文。
    (二)查被上訴人經營廢棄物資源回收業，設廠在屏東縣長治鄉
      ○○○段1006、1007地號2 筆土地，其載運物品之大貨車
      ，體積龐大，重達23.2公噸，有車輛照片6 張在卷可證（
      見原審卷第47～48頁），經原審勘驗測量被上訴人大貨車
      兩側後照鏡間之最遠距離為2.6 公尺，業據記明筆錄（見
      原審卷第53頁），為安全之計，被上訴人主張依現況需用
      3.4 公尺之路寬，確有必要，故後述被上訴人主張使用之
      道路面積均以3.4 公尺之路寬為計算基礎，先予敘明。至
      上訴人所辯該路面太寬云云，殊違常情，自不足採。
    (三)被上訴人慣用之聯外道路，即原判決所採之通行方案，乃
      自被上訴人所使用上開1006地號土地最西端往西南方平行
      延伸，有一既成道路連接至與華錦街交岔路口而對外聯絡
      ，該既成道路主要使用同段1110地號之國有地，其北半段
      夾於西北方之同段1004地號土地與東南方之同段1109地號
      土地之間，為瀝青路面，其南半段夾於西北方之同段1167
      地號土地與東南方之同段1166地號土地之間，為平坦泥土
      路面等情，業據原審履勘記明筆錄與圖（見原審卷第52～
      55頁），且有該處照片7 張附卷可稽（見原審卷第73～76
      頁）。經實際測量結果，上述瀝青路面占用訴外人宋英雄
      所有之1004地號土地及訴外人張初娘所有之1109地號土地
      之一部，惟此道路占用渠等之面積僅分別如附圖所示暫編
      地號1004(2)部分面積3 平方公尺土地，及如附圖所示暫編
      地號1109(2)部分面積104 平方公尺土地，渠等亦經由上述
      泥土路面向西南方通行至華錦街，並無任何妨害被上訴人
      通行之情。此既成道路（含瀝青路面與泥土路面），合計
      使用如附圖所示暫編地號1110(2)部分面積388 平方公尺之
      國有地，亦無任何人妨害被上訴人通行之情。至上述泥土
      路面占用訴外人馮明來所有之1166地號土地如附圖所示暫
      編地號1166(2)部分面積11平方公尺土地，及訴外人沙素貞
      所有之1165地號土地如附圖所示暫編地號1165(2)部分面積
      1 平方公尺土地，面積不大，且多年來亦無妨害被上訴人
      通行之情。唯有上訴人對於上述泥土路面占用系爭土地（
      面積77平方公尺）之部分有所爭執。
    (四)而上訴人認應優先之通行方案，即自1007地號土地最南端
      往東南方平行延伸，有一寬4 公尺之碎石子路聯絡至公路
      ，但開頭即有一道紅色欄杆鐵門阻止被上訴人通行，業據
      原審履勘記明筆錄與圖（見原審卷第52～55頁），且有該
      處照片5 張附卷可佐（見原審卷第77頁、本院卷第42頁）
      。經實際測量結果，該碎石子路向東南方通行至公路所需
      面積，必須占用訴外人盧石明蛉所有之同段1113地號土地
      之144 平方公尺、訴外人柯信佃所有之同段1104地號土地
      之105 平方公尺、訴外人巴妹花所有之同段1099地號土地
      之18平方公尺及國有之同段1012、1065、1097地號土地之
      450 、2 、2 平方公尺（見原審卷第61-2頁）。對周圍地
      之損害，更甚於原判決所採之通行方案。上訴人雖向本院
      陳稱：聽說被上訴人已用人頭買下附近的土地，但沒辦法
      證明云云，空言無憑，自不可採。況以被上訴人之大貨車
      行走碎石路面，恐益增危險與不便之處，顯非適宜。相形
      之下，仍以原判決所採之通行方案較佳。
    (五)至上訴人辯稱：被上訴人應優先使用1110地號土地之全部
      範圍後，仍有不足，才能使用系爭土地云云，惟查如附圖
      所示之方案，係依據既成道路現狀，兩邊均以農作物邊界
      為界而進行測繪，該既成道路東南側未充分利用1110地號
      土地部分，確有第三人占用部分1110地號土地種植芒果樹
      ，有鐵絲網圍籬（含括利用廢棄之彈簧床金屬作成），為
      兩造所不爭執，且有該處照片4 張在卷可參（見原審卷第
      75頁、本院卷第43頁）。在該國有地之管理機關自行排除
      侵害而真正開闢道路之前，即貿然改動既成道路，對於周
      圍地之損害並不會減少，卻徒增變動成本，是此上訴人退
      步言之主張，仍不能認係對於周圍地損害最少之通行方案
      。
    (六)至上訴人所辯之補償問題，僅是其備位抗辯（如不得已仍
      須提供系爭土地容忍被上訴人通行時）之補充陳述，顯無
      提起反訴之意思。關於通行鄰地之償金給付，非本件訴訟
      標的之範圍。且不論被上訴人是否未付償金，均不影響其
      通行權之行使，其間無對價關係，故上訴人亦無同時履行
      抗辯之權利可言。況實際上，上訴人乙○○與被上訴人之
      法定代理人甲○○，曾於94年5 月31日簽立協議書，已陸
      續依約給付補償金35,000元與上訴人乙○○（見原審卷第
      13～14頁），依協議書所載，該補償金即是通行系爭土地
      之償金（協議書記明檳榔樹之毀損係另核實給付），且為
      繼續性契約存續中，上訴人所辯究非可信。
六、綜上所述，被上訴人主張為可取，上訴人所辯則為無可採。
    從而，被上訴人基於類推適用袋地所有權人之鄰地通行權之
    法律關係，請求上訴人容忍被上訴人行使通行權，為有理由
    。原審判決被上訴人勝訴，認事用法洵無違誤，上訴人指摘
    原判決不當，求予廢棄改判，為無理由，應予駁回。
七、至兩造其餘之攻擊或防禦方法及未經援用之證據，經本院斟
    酌後，認為均對本判決結果不生影響，自無逐一詳予論駁之
    必要，併此敘明。
八、訴訟費用負擔之依據：民事訴訟法第78條、第85條第1 項前
    段。
中    華    民    國    99    年    6     月    2     日
                  民事第二庭    審判長法  官  張世賢
                                      法  官  胡晏彰
                                      法  官  蔡嘉裕
正本係照原本作成。
本判決不得上訴。
中    華    民    國    99    年    6     月    2     日
                                      書記官  蘇小雅

司法院資訊處製作；財團法人民間司法改革基金會備份。
